【裁判字號】    97,消債更,918
【裁判日期】    980326
【裁判案由】    更生事件
【裁判全文】
臺灣臺南地方法院民事裁定           97年度消債更字第918號
聲  請  人  甲○○
代  理  人  方文賢律師
上列當事人因消費者債務清理事件聲請更生，本院裁定如下：
    主    文
聲請駁回。
聲請程序費用新臺幣壹仟元由聲請人負擔。
    理    由
一、按債務人與金融機構協商成立者，不得聲請更生或清算，但
    因不可歸責於己之事由，致履行顯有重大困難者，不在此限
    ；本條例施行前，債務人依金融主管機關協調成立之中華民
    國銀行公會會員辦理消費金融案件無擔保債務協商機制與金
    融機構成立之協商，準用前項之規定，消費者債務清理條例
    第151 條第5 項、第6 項分別定有明文。又聲請更生或清算
    不合程式或不備其他要件者，法院應以裁定駁回之，但其情
    形可以補正者，法院應定期間先命補正，復為同條例第8 條
    所明定。
二、本件聲請意旨以：聲請人於消費者債務清理條例施行前，雖
    曾與各債權銀行成立協商，約定每月償還新臺幣（下同）13
    ,821 元，另向荷蘭銀行信用貸款170,000元，經協商每月應
    繳付2,840元，合計每月需繳付16,661元。惟聲請人為殘障
    人士，以經營「戊○○刻印社」維生，但因近年經濟不景氣
    ，收入銳減，每月營業所得約12,000元，聲請人之妻丙○○
    亦為殘障人士，雖為中華電信公司之員工，惟每月薪資收入
    僅有34,979元，而其自身負債高達2,183,393元，扣除其與
    銀行協商，自96年2月起每月應償還18,195元後，每月餘額
    16,784元，加計聲請人每月營業收入12,000元，合計28,784
    元，已不足以支付聲請人及聲請人之妻丙○○及未成年長子
    乙○○、次子郭晏等4人每月最低生活費至少39,316元，先
    前償還協商款來源大部係向親友週轉，迄今實已無力清償協
    商款16,661元。聲請人名下僅有自小客車1輛，價值約30,00
    0元，此外並無其他財產，有不能清償債務之情事，而聲請
    人之無擔保或無優先權之債務總額未逾1,200萬元，復未經
    法院裁定開始清算程序或宣告破產，惟因不可歸責於己之事
    由，致履行顯有重大困難，為此，依消費者債務清理條例提
    出本件更生之聲請等語。
三、經查：
  (一)聲請人於消費者債務清理條例施行前，依金融主管機關協調
    成立之中華民國銀行公會會員辦理消費金融案件無擔保債務
    協商機制（下稱協商機制），與最大債權銀行國泰世華銀行
    於民國96年2月2日成立協商，當時聲請人無擔保債務總額為
    1,303,086元，聲請人自96年2月起，於每月10日以前應償還
    13,821元，分120期、0利率，聲請人自96年2月10日起至97
    年5月10日止依約繳納協商款，惟自97年6月起未再繳納，已
    經毀諾；又聲請人曾於96年3月5日向荷蘭銀行請求辦理個別
    協商，當時債權總額為17,461元，荷蘭銀行提供聲請人60期
    、年利率6%、月付2,840元，聲請人僅依約履行至97年5月14
    日，此後未再付款等情，此有聲請人提出之債務協商協議書
    、無擔保還款計畫表、本院公務電話紀錄表、荷蘭銀行98年
    2月24日民事陳報狀附卷為證，堪可採信。
  (二)按本條例所稱消費者，指5年內未從事營業活動或從事小規
    模營業活動之自然人；前項小規模營業指營業額平均每月20
    萬元以下者；消費者債務清理條例第2條第1、2項定有明文
    。第151條第5項、第6項分別定有明文。聲請人經營「戊○○刻印社」，經財政部台灣省南區國稅局台南縣分局查定自
    93年1月至95年8月每月銷售額為36,545元、95年9月至97 年
    12月每月銷售額32,000元等情，此有台南縣政府營利事業登
    記證及財政部台灣省南區國稅局台南縣分局以98年2月19 日
    南區國稅南縣三字第098000585 0號函覆本院在卷可憑，是
    聲請人5年內營業額平均每月20萬元以下，屬小規模營業活
    動之自然人，符合本條例第2條第1項及第2項規定之要件，
    屬本條例所稱之消費者無誤。
  (三)聲請人主張其每月營業所得約12,000元一節，惟聲請人以台
    南縣雕刻業職業工會為投保單位之勞保月投保薪資於96年1
    月1日調整為27,600元，於97年1月1日調整為30,300元，此
    有本院依職權調閱勞保局電子閘門查詢作業在卷可憑，並有
    聲請人提出之台南縣雕刻業職業工會繳費通知單附卷足證，
    ，則聲請人之勞保月投保薪資顯與聲請人所述不合，聲請人
    主張，是否可信，實屬可疑。再經本院依職權向中華郵政股
    份有限公司查詢結果，聲請人在中華郵政股份有限公司設立
    之帳戶：0000000-0000000帳號，自97年1月2日起至98年1
    月21日止，該帳戶內有頻繁之存款紀錄，其中部分匯款人為
    己○○、庚○○、辛○○、壬○○、癸○○、子○○、丑○○、寅○○，上開期間內全部總存入金額高達545,939元（
    利息未予計入），平均每月存入41,995元【計算方式：545,
    939÷13（以13個月平均計算）＝41,995元】，此觀中華郵
    政股份有限公司98年2月20日儲字第0980015511號函附客戶
    歷史交易清單可憑，聲請人主張其每月營業收入僅12,0 00
    元，顯未據實說明。另查，聲請人既主張其每月需支付未成
    年長子乙○○（81年4月4日生）扶養費，且乙○○名下並無
    財產，此有財政部台灣省南區國稅局財產歸屬資料清單可憑
    ，足見聲請人未成年長子乙○○並無謀生能力且不能維持生
    活，惟本院依職權向中華郵政股份有限公司查詢結果，聲請
    人未成年長子乙○○在中華郵政股份有限公司設立之帳戶：
    0000000-0000000帳號，截至98年2月10日止存簿餘額高達
    171,553元，且自97年6月5日起至98年2月10日止，該帳戶內
    有極為頻繁存款紀錄，其中部分匯款人為辛○○、林宗正、
    王文峰，全部總存入金額高達431,800元，平均每月存入61,
    685元【計算方式：431, 800÷7（以7個月平均計算）＝
    61,685元】，此亦有中華郵政股份有限公司於98年2月20日
    儲字第098001551號函檢附卯○○帳戶交易明細在卷足憑。
    本院認聲請人之長子乙○○為年僅16歲之人，既無謀生能力
    且不能維持生活，殊不可能有如此頻繁且數額非小之金錢進
    出，再參諸聲請人與其子乙○○帳戶匯款人均有「辛○○」
    ，而聲請人之子乙○○之帳戶於聲請人毀諾時起（即97年6
    月），有頻繁存款交易，應係聲請人為聲請本件債務更生，
    於毀諾之同時，開始利用其子乙○○帳戶為人頭帳戶，以規
    避其帳戶存款紀錄遭查悉，是以聲請人就其每月收入究竟若
    干並未據實說明，而有隱匿之情事。
  (四)聲請人主張其配偶丙○○任職於中華電信股份有限公司，每
    月薪資所得僅34,979元一節，惟查，聲請人配偶丙○○96年
    全年度收入984,488元，平均每月所得82,041 元；97年全年
    度收入802,180元，平均每月所得66,848元，此有財政部臺
    灣省國稅局96年度綜合所得稅各類所得資料清單、中華電信
    股份有限公司臺南營運處98年2月19日以南人字第098000001
    7號函檢附97年度薪資、獎金、紅利等給付明細表附卷可證
    ，聲請人主張其配偶丙○○每月薪資僅有34,979元，亦與事
    實不符。
  (五)又聲請人配偶丙○○為殘障人士，領有政府發給之身心障礙
    者生活補助每月4,000元，此有台南縣新營市公所97年1月25
    日以所社字第0970001589號函、丙○○台南縣新營市農會活
    期儲蓄存款存摺交易明細內頁影本附卷可憑，足認聲請人之
    配偶97年度每月所得為70,848元【計算方式：66,848＋4,00
    0＝70,848】。按民法第1116條之1規定夫妻互負扶養義務，
    雖聲請人配偶丙○○自身亦負有債務，且自96年2月起參與
    協商機制每月需繳納協商款項18,195元，此有聲請人提出丙○○債務協商協議書及無擔保還款計劃書附卷可證，然以聲
    請人配偶丙○○97年度平均每月所得70,848元，於扣除其自
    身協商款18,195元後，尚有餘款52,653元。本院參酌消費者
    債務清理條例之立法目的，乃為兼顧債權人、債務人雙方之
    利益，對陷於經濟上困境之消費者，使其透過重建型之更生
    程序或清算型之清算程序清理其債務，藉以妥適調整債務人
    與債權人及其他利害關係人間之權利義務關係，保障債權人
    獲得公平受償，並謀求消費者經濟生活之重建復甦機會，是
    以，債務人為使其有經濟復甦更生之機會，自應以誠實及信
    用之原則面對自己之債務，積極勉力謀求更生償債方案，除
    應積極開源努力勤奮工作以增加收入償還債務外，尚須節流
    儉樸其生活需求而適當控制其生活費用支出，以達成勉力履
    行債務。依行政院內政部公告97年度臺灣省低收入戶最低生
    活費用每人每月為9,829元，該生活費標準係按照政府最近1
    年平均每人消費支出（包括食品費、衣著鞋襪費、房租水電
    費、家居管理費、醫療保健費、交通通訊費、娛樂教育費及
    雜項支出）百分之60訂定，是以聲請人每月必要生活費用（
    包含食、衣、住、行等）依此標準計算，始屬合理。聲請人
    既自陳其本身及配偶丙○○之負債均大於資產，於履行債務
    期間本應節約省用，並誠實勤勉地履行債務，過較不寬裕之
    經濟生活，並誠實勤勉地履行債務，以期早日清償債務，始
    符合公平正義及誠信原則，故應以內政部公告97年最低生活
    費每月9,829元計算，始屬適當。是以聲請人配偶丙○○97
    年度平均每月所得70,848元，扣除協商款18,195元後，尚有
    餘款52,653元，已足以支付自身必要生活費用9,829元，而
    無受聲請人扶養之必要。
  (六)至聲請人雖主張另需扶養未成年子女乙○○（81年4月4日生
    ）、丁○○（82年10月21日生）每人每月9,829元，另需支
    付房租9,000元、電費每月2,453元、水費453元、聲請人勞
    健保費1,528元、配偶丙○○勞保費273元、配偶丙○○及兩
    子女健保費1,432元、次子丁○○營養午餐費555 元、電話
    通信費1,760元、聲請人汽車燃料費及汽車強制險668元、配
    偶丙○○汽車燃料費及汽車強制險2,195元，合計20,317元
    一節，惟依上開說明，債務人於履行債務期間，本應誠實勤
    勉地履行債務，以期早日清償債務，始符合公平正義及誠信
    原則，故應以內政部公告97年最低生活費每月9,829元計算
    ，始屬適當，逾此部分之支出，即非必要，不應列入。又按
    父母對於未成年之子女，有保護及教養之權利義務；夫妻互
    負扶養之義務，其負扶養義務之順序與直系血親卑親屬同，
    其受扶養權利之順序與直系血親尊親屬同之，民法第1084條
    第2項及第1116條之1前段分別定有明文，亦即除父母對子女
    負扶養義務外，夫妻間之扶養義務，亦屬生活保持義務，應
    與維持自己生活程度相當。本件聲請人與其配偶丙○○既互
    負扶養義務，且共同對於未成子女2人均負有扶養義務，而
    聲請人配偶丙○○既有謀生能力，且具有相當充足之資力，
    以聲請人配偶丙○○97年度平均每月所得70,848元，於扣除
    協商款18,195元及其自身必要生活費用9,829元後，尚有餘
    款42,824元，足以支付聲請人及未成年子女2人共3人之扶養
    費29,487元【計算方式：9,829×3＝29,487】，如聲請人確
    因償還其無擔保債務，致其經濟能力不足，應由其配偶丙○○負擔聲請人及未成年子女扶養費用。且依本院上開認定聲
    請人每月營業所得絕非僅有12,000元而已，縱不列計聲請人
    之子乙○○在中華郵政股份有限公司設立之帳戶平均每月收
    入41,520元，僅就聲請人自97年1月2日起至98年1月21日止
    ，其帳戶平均每月存入41,520元，已足以支付每月協商款13
    ,821 元，及債權人荷蘭銀行每月協商款2,840元，合計16,
    661元。據此，難認聲請人有何不可歸責於己致履行顯有重
    大困難之事由。
  (七)末查，債務清償方案既係經當事人於消費者債務清理條例施
    行前行使選擇權所合意成立之債權契約，聲請人自應受該成
    立之契約所拘束，如認該協商成立之清償方案其後有不適當
    履行之情形，仍應誠實面對債務，再循本條例所定之協商機
    制，誠意向債權人協商謀求更合理之清償方案，而非輕率毀
    諾，逕為聲請更生清理程序。聲請人既於本條例施行前與債
    權人成立協商，每月償還13,821元，且已依協商方案履行，
    如事後有履行不便之情形，認清償方案應予適當調整，非不
    可經由本條例所規定之協商程序，再與債權人重新協商，訂
    定適當可行之清償方案，且依97年5月中華民國銀行公會決
    議，金融機構就曾經參加95年度債務協商毀諾客戶提供「個
    別協商一致性方案」及對有繳款困難之債務協商持續履約客
    戶提供「變更債務協商協議書方案」，聲請人自當循此途徑
    以求解決，方符合本條例兼顧保障債權人公平受償及重建復
    甦債務人經濟生活之立法目的，是以，聲請人率予毀諾，逕
    為聲請本件更生，亦有不當。
四、綜上所述，聲請人於消費者債務清理條例施行前，既已與金
    融機構之債權人依金融主管機關協調成立之中華民國銀行公
    會會員辦理消費金融案件無擔保債務協商機制成立協商，且
    又無因不可歸責於己致履行顯有重大困難之事由，則其聲請
    更生，顯然不符消費者債務清理條例第151條第6項準用同條
    第5項前段之規定，且上開欠缺又屬無從補正，從而，依上
    開說明，應予駁回其更生之聲請，爰裁定如主文。
中    華    民    國    98    年    3     月    26    日
              民事第二庭    法  官  張桂美
以上正本證明與原本無異。
如不服本裁定，應於裁定送達後10日內，以書狀向本院提出抗告
，並繳納抗告費新臺幣1千元。
中    華    民    國    98    年    3     月    26    日
                            書記官  謝安青


司法院資訊處製作；財團法人民間司法改革基金會備份。
